【裁判字號】    97,上訴,4476
【裁判日期】    971028
【裁判案由】    殺人未遂
【裁判全文】
臺灣高等法院刑事判決                97年度上訴字第4476號
上  訴  人  臺灣板橋地方法院檢察署檢察官
上  訴  人  乙○○
即  被  告
                    現另案於臺灣彰化監獄執行中
選任辯護人  吳秉祐律師
上列上訴人因被告殺人未遂案件，不服臺灣板橋地方法院97年度
訴緝字第16號，中華民國97年7月24日第一審判決（起訴案號：
臺灣板橋地方法院檢察署94年度偵字第15266號），提起上訴，
本院判決如下：
    主  文
原判決撤銷。
乙○○傷害人之身體，處有期徒刑壹年陸月，減為有期徒刑玖月
。
    事  實
一、乙○○前於民國（下同）89年間，因軍法逃亡案件，經國防
    部北部地方軍事法院以89年度信審字第44號判決判處有期徒
    刑一年二月確定，90年3月30日執行完畢（95年7月1日修正
    後刑法第49條：「累犯之規定，於前所犯罪依軍法或於外國
    法院受裁判者，不適用之」之規定，已經刪除「軍法」）。
    又於90年間，因妨害兵役案件，嗣經臺灣板橋地方法院於93
    年11月19日以93年度訴緝字第213號判決判處有期徒刑四月
    ，並於93年12月22日確定；再於90年間，因強盜案件經臺灣
    板橋地方法院於94年1月18日以93年度訴字第2071號判決判
    處有期徒刑七年一月，上訴後由本院於94年6月7日以94年度
    上訴字第834號判決駁回上訴，復上訴後，仍經最高法院於
    94年8月11日以94年度台上字第4334號判決駁回上訴確定；
    上開二案所處徒刑四月、七年一月，嗣經本院以94年度聲字
    第1082號裁定定其應執行刑為有期徒刑七年四月確定，現尚
    在監執行中。
二、乙○○於94年間，將臺北縣新莊市○○路○段167號5樓住處
    分租與甲○○，94年4月7日晚間9時許，乙○○與甲○○於
    客廳因細故爭執，甲○○徒手毆打乙○○臉部（未成傷），
    要求乙○○出去外面談，乙○○乃至廚房取其所有長約20公
    分之菜刀二支（左右手各執一支），並基於傷害犯意砍甲○
    ○，甲○○以椅子阻擋未果，致受有額頭割傷7公分長、右
    手前臂割傷5公分長等傷勢。經在場黃正興等人將乙○○與
    甲○○區隔，將甲○○送醫。
三、案經甲○○訴由臺灣板橋地方法院檢察署檢察官偵查起訴。
    理  由
一、證據能力部分：按被告以外之人於審判外之言詞或書面陳述
    ，除法律有規定者外，不得作為證據；又被告以外之人於審
    判外之陳述，雖不符合同法第159條之1至第159條之4之規定
    ，但經當事人於審判程序同意作為證據，法院審酌該言詞陳
    述或書面陳述作成時之情況，認為適當者，亦得為證據。當
    事人、代理人或辯護人於法院調查證據時，知有第159條第1
    項不得為證據之情形，而未於言詞辯論終結前聲明異議者，
    視為有前項之同意，刑事訴訟法第159條第1項及第159條之5
    分別定有明文。查本判決下列所引用之各該被告以外之人甲
    ○○、丁怡鳳於審判外之陳述（包含書面陳述），皆屬傳聞
    證據，惟被告雖知上開證據資料為傳聞證據，但於準備程序
    及審判期日中均表示無意見而不予爭執，且迄至言詞辯論終
    結前亦未再聲明異議，審酌上開證據資料製作時之情況，尚
    無違法不當及證明力明顯過低之瑕疵，亦認為以之作為證據
    應屬適當，故揆諸前開規定，爰逕依刑事訴訟法第159條之5
    規定，認前揭證據資料均例外有證據能力。
二、上訴人即被告乙○○坦承其於前開時地，持菜刀砍甲○○，
    致甲○○受有額頭割傷7公分長、右手前臂割傷5公分長等傷
    勢各情，且查：
(一)、被告坦承之詞，核與證人甲○○、丁怡鳳分別於警詢、偵查
    、原審證述情節相符。
(二)、甲○○因被告之持刀砍傷受有如上述之傷害等情，亦有甲○
    ○於偵查所提出行政院衛生署台北醫院94年4月11日診斷證
    明書在卷可參（偵卷第18頁），足見被告確有如事實欄所述
    時地之持刀砍傷甲○○犯行。
(三)、公訴意旨雖認被告係基於殺人之主觀犯意，而為本件行為，
    惟被告究係基於傷害犯意抑或殺人犯意而為之，乃存在其內
    心之主觀情狀，旁人無法直接察知，僅能由其客觀行為及相
    關事實資以判斷之。且按刑法上殺人未遂罪與傷害罪之區別
    ，應以加害人有無殺意為斷，以戕害他人生命之故意，著手
    於刺殺之實行而未發生死亡之結果，為殺人未遂；倘無使人
    喪失生命之故意，僅在使其身體、健康受到傷害，則為傷害
    罪，二罪皆發生傷害之結果，衹其主觀犯意及身體傷害程度
    不同而已，而欲認定行為人砍殺他人究係出於殺人之犯意或
    傷害之犯意，被害人之受傷傷痕多寡、行為人下手輕重如何
    、是否為致命部位、所用兇器之利鈍等，雖可藉為認定有無
    殺意之心證，且為重要之參考資料，但非判斷殺人與傷害之
    絕對標準，仍須斟酌當時客觀環境及其他具體情形加以判斷
    （18年上字第1309號、19年上字第718號判例、84年台上字
    第3179號、90年台上字第1281號、91年台上字第4893號判決
    參照），經查，甲○○於案發後經送醫急診時，受有額頭割
    傷7公分長、右手前臂割傷5公分傷勢等情，業如前述，而其
    就診斯時之生命現象穩定等情，有卷附之行政院衛生署台北
    醫院95年6月5日北醫歷字第4753號函附卷可參，是甲○○經
    送醫急診時所受傷勢非重亦無生命危險，且本件係甲○○先
    毆打被告後，被告乃至廚房取得菜刀，但僅致甲○○前述非
    致命傷勢，又經在場他人阻隔隨即停止，衡量被告將屋租予
    甲○○以及甲○○陳明其二人係朋友之情，二人既無深仇大
    恨，本件又係甲○○毆打被告在前，顯見被告應無殺害甲○
    ○之犯意甚明。
(四)、檢察官循告訴人之請求上訴略稱本件應不屬正當防衛等語，
    然按對於現在不法之侵害，而出於防衛自己或他人權利之行
    為，不罰。但防衛行為過當者，得減輕或免除其刑，刑法第
    23條定有明文；又刑法上之防衛行為，祗以基於解除現在不
    法之侵害為已足，防衛過當，指防衛行為超越必要之程度而
    言，防衛行為是否超越必要之程度，須就實施之行為而為判
    斷，即應就不法侵害者之攻擊方法與其緩急之情勢，由客觀
    上審查防衛權利者之反擊行為是否出於必要以定之（63年台
    上字第2104號判例參照），且按刑法第23條所定之正當防衛
    ，係以對於現在不法之侵害，而出於防衛自己或他人權利之
    行為為要件。易言之，除客觀上須存在正當防衛情狀外，行
    為人主觀上亦須係出於正當防衛之意思為之，始足當之；故
    彼此互毆，必一方初無傷人之行為，因排除對方不法之侵害
    而加以還擊，始得以正當防衛論，至於侵害業已過去之還擊
    行為，或雖一方先行出手，而反擊一方係基於傷害之意思還
    手，並非單純僅對於現在不法之侵害為必要排除之反擊行為
    ，均因不具正當防衛情狀或正當防衛之意思，而不得主張正
    當防衛之阻卻違法。查被告與甲○○於客廳因細故爭執，甲
    ○○徒手毆打乙○○臉部後（然未成傷），被告乃至廚房拿
    取菜刀二支（左右手各執一刀），砍傷甲○○，足見，並非
    對於現在不法之侵害，而出於防衛自己權利之行為，是檢察
    官上訴稱被告並非正當防衛之詞，係有理由。
(五)、綜上，被告自白與事實相符，堪以採信，本件事證明確，被
    告傷害犯行堪以認定。
三、論罪科刑部分：
(一)、被告行為後，刑法業於94年2月2日修正公布，95年7月1日起
    施行。按行為後法律有變更者，適用行為時之法律，但行為
    後之法律有利於行為人者，適用最有利於行為人之法律，修
    正後刑法第2條第1項定有明文。而本次法律變更，比較時應
    就罪刑有關之共犯、未遂犯、想像競合犯、牽連犯、連續犯
    、結合犯，以及累犯加重、自首減輕暨其他法定加減原因（
    如身分加減）與加減例等一切情形，綜其全部罪刑之結果而
    為比較（最高法院95年5月23日95年度第8次刑事庭會議決議
    參照）。經查：
１、刑法第47條、49條累犯之規定：被告行為後，刑法第47條、
    第49條亦於前開時日修正公布施行；修正後刑法第47條第1
    項規定「受徒刑之執行完畢，或一部之執行而赦免後，五年
    以內故意再犯有期徒刑以上之罪者，為累犯，加重本刑至二
    分之一」，修正後刑法第49條規定「累犯之規定，於前所犯
    罪在外國法院受裁判者，不適用之」與修正前刑法第47條規
    定「受有期徒刑之執行完畢，或受無期徒刑或有期徒刑一部
    之執行而赦免後，五年以內再犯有期徒刑以上之罪者，為累
    犯，加重本刑至二分之一」，修正前刑法第49條規定「累犯
    之規定，於前所犯罪依軍法或於外國法院受裁判者，不適用
    之」不同。修正後刑法關於累犯之規定，其5年以內再犯之
    罪以故意犯為限，始應論以累犯，惟如前案係依軍法審判者
    ，亦應論以累犯。修正前刑法關於累犯之規定，其五年以內
    再犯之罪為有期徒刑以上之罪（不分故意犯或過失犯），均
    應論以累犯，惟如前案係依軍法審判者，則不應論以累犯。
    本案被告有如事實欄所述依軍法審判之前科及刑之執行情形
    ，是其乃因受軍法審判並受有期徒刑執行完畢後，五年以內
    故意再為本件傷害之有期徒刑之罪，若依舊法規定，不應論
    以累犯，依新法則應論以累犯，並加重其刑，自以適用舊法
    即不論以累犯對之較為有利，故依刑法第2條第1項前段規定
    ，被告本件犯行是否構成累犯之適用，應適用行為時之法律
    即修正前刑法第47、49條規定而不論以累犯。
２、修正後刑法第33條第5款之規定，罰金最低額為新臺幣一千
    元，惟依被告行為時之刑法第33條第5款規定，罰金之最低
    額僅新臺幣三元。修正前之規定對被告較為有利。
３、綜合上述各條文修正前、後之比較，並依諸「新舊刑法關於
    刑之規定，雖同採從輕主義，係適用最有利於行為人之法律
    ，既曰法律，自較刑之範圍為廣，比較時應就罪刑有關之共
    犯、未遂犯、連續犯、牽連犯、結合犯以及累犯加重、自首
    減輕、暨其他法定加減原因、與加減例等一切情形，綜其全
    部之結果，而為比較，再適用有利於行為人之法律處斷」（
    參照最高法院24年上字第4634號判例要旨）及修正後刑法第
    2條第1項前段、後段規定之「從舊、從輕」原則，爰依整體
    比較結果，就被告本件犯行，適用被告行為時之法律，即修
    正前刑法之相關規定，予以論處。
(二)、核被告所為，係犯刑法第277條第1項之傷害罪。公訴人認被
    告所涉係同法第271條第2項、第1項之殺人未遂罪，依前開
    說明容有未洽，其起訴法條應予變更。被告先後砍被害人二
    刀所為之傷害犯行，雖屬自然上數行為，然時間密接，方法
    相同，所犯亦為相同之罪，顯係基於單一犯意接續為之，法
    律評價上仍為一行為之接續犯，而為單純一罪。
(三)、原審據以論科，固非無見。惟查：(一)、被告所為係傷害，原
    審誤認為係殺人犯意。(二)、被告不符合正當防衛，原審誤認
    被告係防衛過當。以上原審判決尚有未洽。檢察官上訴所陳
    被告之行為不合正當防衛等詞為有理由，至於上訴另稱原審
    量刑過輕，因原審判決記載有量刑審酌之依據，此部分上訴
    所陳為無理由。被告上訴主張其所為係傷害，尚非無理由。
    而原審判決既有上揭可議之處，自無可維持，應撤銷改判。
(四)、爰審酌被告有前述犯罪紀錄（卷附前案紀錄表），其僅因受
    被害人毆打臉部即持菜刀砍傷被害人，然參諸本件係被害人
    先攻擊被告之情形，被告因突遭毆打心有未甘而氣憤難平致
    有此舉，與被害人受傷狀況，於附帶民事訴訟陳明願意與被
    害人和解（被害人不願意），被告要求判處有期徒刑一年六
    月等一切情狀，量處有期徒刑一年六月。被告犯罪係在96年
    4月24日以前，依中華民國九十六年罪犯減刑條例第2條第1
    項第3款規定，應減輕其宣告刑分之一，爰減刑為有期徒刑
    九月。至於被告持供本件犯罪所用之菜刀二支，固係被告所
    有之物，然業經被告於犯後丟棄垃圾桶並未扣案，經被告供
    述在卷，則該等菜刀雖不能證明經被告丟棄後業已滅失，惟
    既無證據顯示係屬違禁物，且為免日後執行困難，爰不予宣
    告沒收。
據上論斷，應依刑事訴訟法第369條第1項前段、第364條、第299
條第1項前段、第300條，刑法第2條第1項前段、第277條第1項，
中華民國九十六年罪犯減刑條例第2條第1項第3款、第7條，罰金
罰鍰提高標準條例第1條前段，判決如主文。
本案經檢察官陳玉珍到庭執行職務。
中    華    民    國    97    年    10    月    28    日
                  刑事第十二庭  審判長法  官   蔡永昌
                                      法  官   陳榮和
                                      法  官   施俊堯
以上正本證明與原本無異。
被告不得上訴。
檢察官如不服本判決，應於收受送達後十日內向本院提出上訴書
狀，其未敘述上訴之理由者並得於提起上訴後十日內向本院補提
理由書（均須按他造當事人之人數附繕本）。
                                      書記官   顧哲瑜
中    華    民    國    97    年    10    月    29    日
附錄：本案論罪科刑法條全文
中華民國刑法第277條第1項
傷害人之身體或健康者，處三年以下有期徒刑、拘役或一千元以
下罰金。


司法院資訊處製作；財團法人民間司法改革基金會備份。
